臺灣新竹地方法院刑事判決　　　　　　　 93年度訴字第573號
公　訴　人　臺灣新竹地方法院檢察署檢察官
被　　　告　丙○○　男　51歲.
上列被告因偽造文書等案件，經檢察官提起公訴（93年度偵緝字
第184號），本院判決如下：
    主  文
丙○○連續意圖為自己不法之所有，以詐術使人將本人之物交付
，處有期徒刑陸月，如易科罰金，以參佰元折算壹日。
    事  實
一、丙○○自民國86年間起，即在位於新竹市○○街154號3樓之
    「豪冠旅行社股份有限公司」（下簡稱豪冠旅行社）擔任總
    經理一職，負責豪冠旅行社之業務經營，為該旅行社之實際
    負責人。甲○○於88年間，因參加豪冠旅行社之國外旅行團
    因而結識丙○○，自此凡甲○○國外旅遊事宜皆委由丙○○
    辦理，二人因而建立不錯之情誼，其後丙○○亦應生意上之
    需要而與甲○○有借款往來，惟金額均屬新台幣（下同）30
    ,000 元至50,000元之小額借款，且丙○○每次均有依約返
    還所借款項。嗣因豪冠旅行社經營不善，丙○○遂於91年9
    月6日向主管機關經濟部申請辦理解散登記，丙○○明知自
    己已無資力經營豪冠旅行社，且豪冠旅行社已因辦理解散登
    記而消滅，竟仍基於意圖為自己不法所有之概括犯意，先後
    於豪冠旅行社辦理解散登記後之91年10月22日、同年月24日
    、同年11月13日、及同年11月下旬某日，親自或利用不知情
    之員工王睿綸分持(1)發票日為91年11月19日，票面金額為16
    6,00 0元，(2)發票日為91年11月20日，票面金額為150,000
    元，(3)發票日為91年11月25日，票面金額為208,500 元，(4)
    發票日為91年11月30日，票面金額為120,000元，(5)發票日
    為91年12月5日，票面金額為188,800元，(6)發票日為91年12
    月10日，票面金額為200,000元，(7)發票日為91年12 月15日
    ，票面金額為226,000元，且背面均蓋有豪冠旅行社名義之
    藍色橡皮章之支票七紙，連續向甲○○佯稱上開支票均係豪
    冠旅行社向客戶收取之國外旅遊團費，由於出團買機票之需
    ，故以上開支票向甲○○借款兌取現金，甲○○以丙○○過
    去借款均有按期返還之經驗以及上開支票既是豪冠旅行社向
    客戶所收取之團費應無問題，遂不疑有他信以為真，並因此
    陷於錯誤，陸續交付總計達1,092,482元之借款予丙○○（
    利息預扣）。嗣因上開支票經屆期為付款之提示，分別遭以
    存款不足或拒絕往來戶為由未獲兌現，丙○○亦不知去向致
    甲○○求償無門，而輾轉查知上情。
三、案經甲○○訴由新竹市警察局第一分局報告臺灣新竹地方法
    院檢察署檢察官偵查起訴。
    理  由
壹、有罪部分：
一、訊據被告丙○○固坦承豪冠旅行社於91年9月6日向經濟部申
    請解散登記，及親自或委由王睿綸持上開七紙支票，以支票
    是從客戶處所收取之國外旅遊團費且需周轉現金購買機票為
    由，向告訴人甲○○借得現金1, 092,482元，以及上開支票
    屆期均遭以存款不足或拒絕往來戶為由未獲兌現之事實，然
    矢口否認有何詐欺犯行，辯稱：被告與告訴人甲○○間，自
    90年起即有長期的資金借貸，被告過去被朋友倒很多錢，告
    訴人都知道，告訴人亦陸續幫助被告，在本案之前被告曾以
    支票跟告訴人周轉現金且跳票過，金額大概100萬元左右，
    被告拿錢去還，告訴人才把票還給被告，上開支票都是在91
    年9月6日旅行社辦理解散登記前持向告訴人借款，除了上述
    1, 092,482元外，被告尚有30餘萬元之前債尚未清償告訴人
    ，被告沒有詐欺之意思，否則當初退票時被告就跑了云云。
    經查：
（一）上揭事實，業據告訴人甲○○於警詢及告訴代理人吳聖欽
      律師於檢察官偵查中指訴綦詳（見93年度偵字第65號偵查
      卷第3、4、28頁93年度偵緝字第184號偵查卷第26頁），
      而豪冠旅行社於91年9月6日申請解散登記之事實，亦有經
      濟部91年9月6日經授中字第09132683940號函一件在卷足
      按（見本院卷第28頁），且證人即告訴人甲○○於本院審
      理時亦結證稱：被告自90年起即開始向我借錢周轉，但金
      額均只有30,000元、50,000元，被告都有還錢，本案七紙
      支票是被告以旅行社要買機票為由，自己或叫麥克即王睿
      綸拿來跟我借錢，借款日期是在支票票載發票日前1、2個
      月，都是在91年9月6日以後，因為支票背面都有豪冠旅行
      社之背書，我才借錢給被告，如果我知道豪冠旅行社已辦
      理解散登記，根本不可能借錢給被告，被告之前雖曾以支
      票向我借款30,000元、50,000元，但都有兌現，本案之前
      ，被告對我並沒有前債未清，被告跟我說因生意比較好，
      所以本案之借款金額比較大等語（見本院卷第60至64頁）
      。由證人上開證述可知，雖然被告確實自90年起即開始向
      證人借款，然借款金額僅30,000元、50,000元且均有清償
      ，此對照被告於本院所提出用以證明自己過去與證人甲○○確實有借貸關係之三紙支票，其中一紙領款人為甲○○
      之支票，票面金額為50,000元（見本院卷第49、50頁）乙
      情，更可認定證人所述過去借款金額部分並非虛假。被告
      雖辯稱之前曾以支票向證人借款，支票亦曾未獲兌現、金
      額達100萬元云云，然觀之被告於本院所提出之另二紙支
      票（見本院卷第45至48頁），其上之領款人欄並無如上開
      支票有證人甲○○之記載，並不足以證明被告此部分辯解
      之真實性。再者，若如被告所辯於本案之前已曾有未兌現
      票據金額達100萬元之多之情形，衡情，證人對於日後是
      否借款予被告，定會更加謹慎，縱借錢予被告可賺取利息
      ，但證人應不至於會為賺取些微利息而甘冒本金求償無著
      之風險才是。又被告並不否認是以上開支票係豪冠旅行社
      向客戶收取之團費，因需要現金購買機票為由向證人借款
      ，而此理由正足以讓證人甲○○認為於本案借款當時豪冠
      旅行社仍在正常經營當中，蓋如果證人甲○○知悉豪冠旅
      行社已為解散登記，當會向被告追問其源由，且為免日後
      債權無法獲償，客觀上亦斷無可能再借款予被告，故證人
      上開如果知道豪冠旅行社已辦理解散登記即不可能借款給
      被告之證述，合於常情，堪以採信。
（二）再查，證人王睿綸於本院審理時結證稱：是在91年10月22
      日、10月24日、11月13日去幫被告向甲○○拿錢，當時知
      道公司已辦理解散登記，被告說支票是收取之團費、客票
      等語（見本院卷第68頁），顯然亦與證人甲○○所述借款
      日期是在91年9月6日以後相符，並有證人王睿綸出具之收
      據三紙在卷可稽（見93年度偵緝字第184號偵查卷第33至
      35頁）；至另一紙由被告出具內容為「收到貳拾壹萬捌仟
      伍佰元正，豪冠丙○○」之收據（見上開卷第36頁），其
      上雖未註明日期，然被告對於證人甲○○上開借款日期均
      在發票日前1、2個月之證述並無意見，而由上開七紙支票
      之發票日期往前回溯2個月計算，顯然亦均在91年9 月6日
      之後，被告辯稱上開支票都是在91年9月6日旅行社辦理解
      散登記前持向證人甲○○借款云云，顯然與事實不合，不
      可採信。
（三）另被告於本院審理時自承：大約90年8、9月被倒債100多
      萬元後，經濟狀況就不是很好，我當初以70幾萬元買下豪
      冠旅行社，發現前前手經營時健保及稅都沒有繳，不堪其
      擾，去辦理解散登記是想重新開始，所以我靠行新竹宏泰
      旅行社等語（見本院卷第71頁背面、第72頁），可見被告
      是因為經濟困難無法繼續經營豪冠旅行社才去申請解散登
      記，其目的是要結束以豪冠旅行社為名之營運甚明，惟被
      告卻仍於辦理解散豪冠旅行社後之上述各借款日期，且於
      明知自己經濟已陷於困頓無力償還之情況下，持背面均蓋
      有豪冠旅行社藍色橡皮章之支票，向證人甲○○誆稱支票
      是豪冠旅行社收取之團費及旅行社需要現金周轉，而陸續
      借得上開款項，被告主觀上顯然有不法所有之詐欺犯意。
      綜上所述，本件事證已臻明確，被告之犯行洵堪認定，應
      予依法論科。
二、核被告所為，係犯刑法第339條第1項之詐欺取財罪。被告利
    用不知情之證人王睿綸持支票向告訴人甲○○詐得現金，為
    間接正犯。又被告先後數次詐欺犯行，均時間緊接，觸犯構
    成要件相同之罪名，顯係基於概括之犯意反覆為之，為連續
    犯，應依法加重其刑。爰審酌被告明知豪冠旅行社已辦理解
    散登記，竟為填補自己之債務，仍假藉該旅行社出團之需，
    向告訴人詐取現金之犯罪動機、目的、手段及對於告訴人甲○○所造成之損害非輕，迄今仍未清償，以及犯罪後否認犯
    行仍飾詞狡辯等一切情狀，量處如主文所示之刑，並諭知易
    科罰金之折算標準，以示懲儆。
貳、不另為無罪之諭知：
一、公訴意旨另以：被告丙○○基於偽造及行使偽造私文書之概
    括犯意，連續於91年10月22日、同年月24日、同年11月13日
    、同年11月下旬某日，盜用豪冠旅行社之藍色橡皮印章，在
    上開七紙支票背面背書後，持以向告訴人甲○○借款，因認
    被告涉犯刑法第216條、第210條之行使偽造私文書罪嫌等語
    。
二、公訴人認被告丙○○涉有上開罪嫌，無非係以告訴人甲○○
    之指訴、證人王睿綸、乙○○於偵查中之證述、豪冠旅行社
    公司基本資料查詢一份、支票七紙等件為主要論據。
三、按犯罪事實應依證據認定之，無證據不得認定犯罪事實。又
    不能證明被告犯罪者，應諭知無罪之判決，刑事訴訟法第15
    4條第2項、第301條第1項分別定有明文。次按刑事訴訟法上
    所謂認定犯罪事實之證據，係指足以認定被告確有犯罪行為
    之積極證據而言，該項證據自須適合於被告犯罪事實之認定
    ，始得採為斷罪資料。如未能發現相當證據，或證據不足以
    證明，自不能以推測或擬制之方法，以為裁判之基礎。又刑
    事訴訟上證明之資料，無論其為直接或間接證據，均須達於
    通常一般之人均不致有所懷疑，而得確信其為真實之程度，
    始得據為有罪之認定，若其關於被告是否犯罪之證明未能達
    此程度，而有合理性懷疑之存在，致使無從形成有罪之確信
    ，根據「罪證有疑，利於被告」之證據法則，即不得遽為不
    利被告之認定，此分別有最高法院29年上字第3105號、40年
    臺上字第86號、76年臺上字第4986號判例可資參照。再按，
    刑法第210條之偽造私文書，指無制作權之人冒用他人名義
    而制作該文書為必要，如果行為人對於此種文書，本有制作
    之權，縱令其不應制作而制作，亦無偽造之可言。又刑法第
    216條行使偽造私文書之罪，必其所行使之私文書，具備偽
    造罪之要件，始可成立，否則則不能以該罪相繩，最高法院
    24年上字第5458號、33年上字第483號判例意旨參照。
四、訊據被告丙○○堅詞否認有何偽造及行使偽造私文書之犯行
    ，辯稱：不知道支票背面豪冠旅行社的藍色橡皮章是誰蓋的
    ，公司有很多行政章，隨時都可以拿到，豪冠旅行社是被告
    個人所有，只是沒有去做變更登記等語。經查：
（一）證人王睿綸於本院審理時證稱：支票後面豪冠旅行社之藍
      色橡皮印章是我拿到支票時就已經蓋好了等語（見本院卷
      第68頁）；證人甲○○於本院審理時亦證稱：王睿綸說支
      票是被告拿給他的，也有說印章是被告蓋的等語（見本院
      卷第61頁）；而被告於本院審理時亦自承：所有的票都會
      交給我保管，我拿到票的時候背面不會有公司的章等語（
      見本院卷第71 頁背面）。既然豪冠旅行社向客戶所收取
      之支票都是由被告自己保管，不假他人之手，而證人王睿
      綸又證稱拿到支票時背面已蓋有豪冠旅行社的藍色橡皮章
      ，依此客觀情形觀之，顯然該章應是被告所蓋無誤，被告
      辯稱不知道章是誰蓋的云云，並不可採。
（二）至於被告丙○○究竟是否為豪冠旅行社之實際負責人部分
      ，由證人乙○○於本院審理時證稱：豪冠旅行社在86年底
      、87年初時，就已經由被告概括承受，之後我只是掛名之
      股東，旅行社的事務我完全沒有過問，期間我還曾寫存證
      信函給被告催促其趕快辦理變更登記，但被告一直都沒有
      辦，公司給被告後，盈虧均由被告自己負責，有賺錢我們
      也不分等語（見本院卷第65至67頁），及證人王睿綸於檢
      察官訊問時亦證稱：名義負責人是乙○○，但實際負責人
      是丙○○（見93年度偵緝字第184號偵查卷第40頁），再
      觀之證人乙○○於本院審理時所提出證人於90年6月21日
      寄予被告之存證信函內容亦提及：於86年底，寄件人（即
      證人乙○○）與吳漢欽等人在股東會上已正式退出（豪冠
      旅行社）股東，並由台端（即被告）概括承受予以改組另
      行召集股東參與經營，而寄件人等已退出股東，但迄今約
      3年之時間，台端均未將寄件人董事長及股東名義變更，
      台端之行為顯已侵害到寄件人之權益等情（見本院卷第91
      頁），可見證人乙○○、王睿綸上開證述內容非虛，被告
      辯稱自己是豪冠旅行社實際負責人乙情，應為真實，堪以
      採信。
（三）承上述，被告自86年底起，確實已自證人乙○○等人處概
      括承受豪冠旅行社，而成為公司之實際負責人，雖然迄豪
      冠旅行社於91年9月6日向主管機關經濟部申請解散登記止
      ，該旅行社之登記負責人仍為證人乙○○，被告亦未列名
      為董事、監察人、總經理、經理等職，而有實際參與旅行
      社營運與名義上登記不符之情形（參本院卷第26、27頁公
      司變更登記事項卡），然此亦僅生公司法第12條規定之「
      已登記之事項有變更而不為變更之登記者，不得以其事項
      對抗第三人」之登記效力問題，無礙被告確實自上述時間
      點起，已成為豪冠旅行社之實際負責人之事實，換言之，
      豪冠旅行社自斯時起實際上已成為由被告丙○○一人經營
      之公司，故被告對於豪冠旅行社營運事項當然有決定之權
      限。既然如此，則被告於上開七紙支票背面蓋上豪冠旅行
      社的章，即屬有制作權人所為之行為，顯然與前揭判例意
      旨所示之無制作權人所為之文書，而構成偽造私文書甚至
      行使偽造私文書罪責有間。故此，被告丙○○在上開七紙
      支票背面蓋上豪冠旅行社印章之行為，與刑法第210條規
      定之「偽造」構成要件並不相符。
（四）至於公訴人所提之豪冠旅行社公司基本資料查詢一份、支
      票七紙等件，亦僅能證明於本件案發當時，被告非豪冠旅
      行社之登記負責人，及被告有在支票背面蓋章之事實，尚
      難據以證明被告有偽造私文書之事實。
五、綜上所述，本件尚難遽論被告丙○○有何偽造及行使偽造私
    文書之犯行。此外，復查無其他積極證據足以證明被告有何
    公訴人所指上開犯行，自屬不能證明被告犯罪，揆諸前揭法
    條及判例意旨所示，自應為被告無罪之諭知，惟公訴人認被
    告此部分之行為與被告前開經本院認定有罪之行為，有方法
    目的之裁判上一罪關係，故爰不另為無罪之諭知，附此敘明
    。
據上論斷，應依刑事訴訟法第299條第1項前段，刑法第56條、第
339條第1項、第41條第1項，罰金罰鍰提高標準條例第1條前段、
第2條，判決如主文。
本案經檢察官宋重和到庭執行職務。
中　　華　　民　　國　　94　　年　　5 　　月　　9 　　日
                      刑事第六庭審判長法  官   遲中慧
                                      法  官   林昌義
                                      法  官   魏瑞紅
以上正本證明與原本無異。
如不服本判決，應於判決送達後10日內向本院提出上訴狀 (應附
繕本)，上訴於臺灣高等法院。
中　　華　　民　　國　　94　　年　　5 　　月　　9 　　日
                                      書記官   吳月華
附錄本案論罪科刑法條全文：
刑法第339條第1項：
意圖為自己或第三人不法之所有，以詐術使人將本人或第三人之
物交付者，處5年以下有期徒刑、拘役或科或併科1,000元以下罰
金。
